臺灣彰化地方法院民事判決　94年度簡上字第121號
上　訴　人
即　原　告　 甲○○
被　上訴人
即　被　告　 乙○○
訴訟代理人　 丙○○
　　　　　　 　　　　　之21.
　　　　　　 丁○○
上列當事人間請求履行契約事件，上訴人對於中華民國94年9月2
9日本院簡易庭94年度員簡字第38號第一審判決提起上訴，並為
訴之追加，本院於民國96年12月19日言詞辯論終結，判決如下：
    主  文
上訴駁回。
被上訴人即被告應協同上訴人即原告封閉被告所有坐落彰化縣員
林鎮○○段九五四－一０號建物 (坐落彰化縣員林鎮○○段第七
０六地號上)與原告共同使用牆壁內之排水管及排泄管，不得繼
續使用。
第二審訴訟費用 (除撤回部分外)由被上訴人負擔二分之一，餘
由上訴人負擔。追加之訴之訴訟費用由被上訴人負擔。
    事實及理由
壹、按簡易訴訟第二審訴之變更或追加，非經他造同意，不得為
    之。但有第255條第1項第2款至第6款情形，不在此限，民事
    訴訟法第436條之1準用同法第446條規定甚明。本件上訴人
    於第二審訴訟中因鑑定結果發現其他漏水之原因，乃追加訴
    之聲明 (一)被上訴人即被告應協同上訴人即原告封閉被上
    訴人所有坐落彰化縣員林鎮○○段954-10號建物 (坐落彰化
    縣員林鎮○○段第706地號上)與上訴人共同使用牆壁內之排
    水管及排泄管，不得繼續使用。(二)被上訴人即被告應於其
    所有坐落彰化縣員林鎮○○段954-10號建物，以明管方式設
    置馬桶排泄管及化糞池。查上開追加第一項聲明部分，因情
    勢變更，符合民事訴訟法第255條第1項第4項規定，應予准
    許。至第二項上訴人即原告請求被上訴人即被告應於其所有
    坐落彰化縣員林鎮○○段954-10號建物，以明管方式設置馬
    桶排泄管及化糞池部分，因上訴人曾於本院民國96年5月23
    日言詞辯論期日撤回此部分之起訴，嗣於96年12月18日即本
    件言詞辯論終結前一日又提出追加此部分，為被上訴人所不
    同意，且本院認有礙訴訟之終結，礙難准許，合先敘明。
貳、上訴人起訴主張：
  一、上訴人所有之房屋 (門牌號碼：彰化縣員林鎮○○路346
      號)與被上訴人所有坐落彰化縣員林鎮○○段第706地號上
      ，建號：彰化縣員林鎮○○段954-10號 (門牌號碼：彰化
      縣員林鎮○○路348號)之建物相鄰，因被上訴人2樓浴廁
      之水管有施工，鑽孔破損地板因而導致兩造共用之牆壁及
      橫產生裂縫，損毀兩造共用之水管及共用之牆壁，造成
      上訴人之房屋結構受損並且漏水，經上訴人聲請彰化縣員
      林鎮調解委員會調解，雙方約定應各於所有之建物及土地
      內，以明管方式設排水管路，詎上訴人依協議內容施作完
      成後，被上訴人竟拒絕履行，且對於所破壞共用牆壁結構
      部分，亦未予修繕。又因被上訴人三樓廁所未另外施設排
      水明管，其仍使用共同壁內之排水管，導致污水溢流至上
      訴人屋內，若被上訴人有設置新的排水明管，即不會造成
      上訴人房子漏水。爰依民法第153條及第767條規定提起本
      訴，並於原審(1)先位聲明：被上訴人應先於系爭348號建
      物，以明管方式設置排水管，並修補兩造共用使用牆壁之
      結構 (即系爭348號建物二樓浴廁牆壁下裂縫及一樓共同
      柱)。又因被上訴人拒絕履行兩造之約定，被上訴人已經
      上訴人定期催告而逾期不為上列回復行為，其拒絕履行造
      成上訴人之損害，屬債務不履行，就此部分得依民法第21
      3、214條之規定，(2)備位聲明請求被上訴人應給付12 萬
      元予上訴人，及自起訴狀繕本送達翌日起至清償日止，按
      年息百分之5計算之利息。
  二、鈞院92年重附民字第17號事件係兩造針對傷害及侵權行為
      所成立之和解，關於和解第6項之約定，其範圍亦僅針對
      兩造傷害部分之民刑事請求，至於兩造鄰房糾紛部分，則
      為附帶記載約定內容，並無被上訴人所主張條款適用之餘
      地。又兩造縱未正式書立調解筆錄，無法逕以之聲請法院
      強制執行，惟關於均應於各自房屋及土地上以明管方式設
      置排水管，則為雙方意思表示一致，仍具有民法和解之效
      力，是依民法第153條、第736、737條等規定，被上訴人
      應依合意內容履行。
  三、被上訴人在訴訟中雖於其房屋之二樓至一樓將新的排水明
      管設好，但仍會漏水，且被上訴人並未在其房屋之三樓至
      二樓設置排水明管，被上訴人所提之照片為給水管並非排
      水管。又被上訴人雖將一樓之共同柱修好，但其二樓浴廁
      之共同牆壁仍沒有修好，導致上訴人房子仍然漏水。故被
      上訴人應依鑑定報告賠償修復費用26,220元。因被上訴人
      未將明管設置好，故應依鑑定報告賠償65,550元。上訴人
      目前均未使用共同壁內之排水管及排泄管。
  四、依台灣省建築師公會彰化辦事處96年10月24日鑑定報告第
      9項第5點明白揭示兩造共用牆壁之排水管，經灌水測試後
      「約15分鐘後，標的物348號3樓廁所地板排水孔開始冒水
      ；1、2樓共同牆壁不斷滲水，標的物346號1樓共同牆壁也
      不斷滲水」。至於鑑定機關雖另表示: 「346號建物之共
      同柱及共同牆壁並無明顯漏水現象。共同牆壁滲水磚牆有
      濕漬現象係由於屋頂大量排水.. 」，仍指出被上訴人使
      用系爭排水管確實導致上訴人牆壁滲水，僅因測試時間短
      暫而不明顯，並未將各該問題排除。況兩造共同牆壁內之
      排水管本即相互連通，故若屋頂排水將致上訴人屋內滲水
      ，被上訴人長時間使用必仍會導致上訴人損害之發生，是
      由上開鑑定內容，足證兩造共同牆壁內之排水管路早已不
      堪使用，上訴人方與被上訴人協議各自施設排水、排泄管
      路等必要設施。為防免上訴人房屋損害之繼續，被上訴人
      應協同上訴人封閉共同使用牆壁內之排水管及排泄管，並
      不得繼續使用。又屋頂之排水孔及排泄孔在兩造共同壁之
      界限上，此為一開始興建時即存在。
  五、本件不論訴訟結果如何，依民事訴訟法第78條、第81條及
      第82條規定，被上訴人均應負擔訴訟費用。
  六、上訴人追加變更後之聲明第3項部分係依調解內容來請求
      。
參、被上訴人則以：
    上訴人所指排水管部分，已經兩造於93年3月25日，本院92
    年重附民字第17號事件和解，被上訴人亦已依約於一樓至二
    樓部分設施排水明管完畢，且被上訴人並無上訴人所稱毀損
    兩造共用牆壁及排水管路，造成房屋結構受損之事，被上訴
    人亦否認2樓浴廁之水管有施工，上訴人所提牆壁漏水及裂
    縫之照片，原審勘驗時均無這些問題，故否認其真正。被上
    訴人與上訴人共同之牆壁，係上訴人先修理後將被上訴人所
    有之管線堵塞，被上訴人始雇工修理管線，並無毀損共同牆
    壁。又兩造於彰化縣員林鎮調解委員會調解時，並未調解成
    立，雖調解書內記載有「本會再通知91年4月19日調解，意
    見不合，唯本會要求雙方均應施設排泄管以明管裝設，雙方
    均同意，唯無設計圖，未能繕製調解書，前揭排泄管應施設
    在各自建物及土地上」之內容，惟被上訴人並無同意，故未
    在調解書上簽名。被上訴人已於訴訟中修好一樓之共同柱。
    因被上訴人只有在二樓設置浴廁，三樓之部分僅有純粹的廁
    所，並無浴室，且被上訴人三樓部分並無漏水，故三樓的排
    水管並未以明管設置。被上訴人已於訴訟中重新從三樓至一
    樓以明管設置新之排泄管及化糞池，故被上訴人否認施設後
    上訴人房子仍有漏水之情形，上訴人所提之照片為舊水痕並
    非水珠，否認上訴人家漏水與被上訴人有關。被上訴人不同
    意上訴人之變更及追加聲明。
肆、本件原審為上訴人敗訴之判決，上訴人不服提起上訴，其聲
    明變更及追加後，經准許之部分如下：(一)原判決廢棄。(
    二) 上開廢棄部分，被上訴人應於封閉其所有坐落彰化縣員
    林鎮○○段954-10號建物 (坐落彰化縣員林鎮○○段第706
    地號上)與上訴人共同使用牆壁內之排水管及排泄管，不得
    繼續使用，並應修補兩造共同使用之牆壁結構 (即系爭348
    號建物二樓浴廁牆壁下與直樑間之裂縫及一樓共同柱部分)
    。(三)上開廢棄部分，被上訴人應於其所有坐落彰化縣員林
    鎮○○段954-10號建物，以明管方式設置排水管；如無法設
    置應賠償12萬元予上訴人，及自起訴狀繕本送達翌日起至清
    償日止，按年息百分之5計算之利息。
伍、兩造不爭執之事項：
  一、上訴人所有之房屋 (門牌號碼：彰化縣員林鎮○○路346
      號)與被上訴人所有坐落彰化縣員林鎮○○段第706地號上
      ，建號：彰化縣員林鎮○○段954-10號 (門牌號碼：彰化
      縣員林鎮○○路348號)之建物相鄰。
  二、被上訴人目前已以明管方式於其建物之二樓至一樓設置新
      的排水管，並已修復一樓之共同柱 (註: 但上訴人爭執仍
      會漏水)。
  三、上訴人目前均未使用共同壁內之排水管及排泄管。
  四、被上訴人三樓之廁所仍使用共同壁內之排水管。
  五、屋頂之排水孔及排泄孔在兩造共同壁之界限上，此為一開
      始興建時即存在。
陸、兩造爭執之事項：
  一、上訴人即原告得否請求被上訴人即被告協同原告封閉兩造
      於共同壁內原共同使用之排水管及排泄管？
  二、上訴人得否依彰化縣員林鎮調解委員會記載之內容，請求
      被上訴人另施設排水明管？
  三、被上訴人之系爭348號建物之三樓至二樓未設置排水明管
      ，是否會於被訴人於使用其三樓廁所時，致上訴人之建物
      漏水？
  四、被上訴人使用其二樓浴廁時，是否會導致上訴人之建物漏
      水？
  五、上訴人有無權利請求被上訴人於其建物以明管方式設置排
      水管，並修補兩造共同使用之共同柱結構 (即系爭348號
      建物二樓浴廁牆壁下與直樑間之裂縫及一樓共同柱部分)
      ？
  六、被上訴人應否負債務不履行之損害賠償責任？
柒、得心證之理由：
  一、按所有人對於無權占有或侵奪其所有物者，得請求返還之
      。對於妨害其所有權者，得請求除去之。有妨害其所有權
      之虞者，得請求防止之，民法第767條定有明文。(1)查上
      訴主張因被上訴人2樓浴廁之水管有施工，鑽孔破損地板
      因而導致兩造共用之牆壁及樑柱產生裂縫，造成上訴人之
      房屋結構受損，並且屋內漏水等語，被上訴人則否認其2
      樓浴廁之水管有施工，且否認兩造共用之牆壁及橫樑有裂
      縫而漏水。查上訴人主張其房屋漏水及地板有裂縫部分之
      事實，固據上訴人提出照片數張為證，惟被上訴人否認上
      開照片之真正。又本件經原審94年5月23日現場勘驗結果
      ，被上訴人二樓廁所之外觀並無漏水跡象，三樓部分使用
      舊管，亦無漏水跡象，勘驗時無使用情形，而上訴人二
      樓廁所部分曾有漏水生霉痕跡，二樓廁所無漏水情形，三
      樓天花板有三片水漬，此有原審勘驗筆錄可稽。而本件第
      二審審理中，本院亦於95年1月10日至現場勘驗，上訴人
      屋內牆壁有漏水痕跡，此亦有本院95年1月10日之勘驗筆
      錄可稽，足見上訴人房屋確實曾有漏水情形。又上訴人屋
      內漏水原因及房屋結構有無裂縫及受損情形，經本院囑託
      台灣省建築師公會第1次鑑定結果，系爭346號與348號之
      共用牆壁及樑部分，現況勘查『並無明顯之裂縫及遭毀損
      破壞』之情形，標的物346號與348號間之共同柱兩側均有
      水漬，柱頭現況有被敲除修補混凝土之痕跡，經敲除後，
      排泄管周圍混凝土有溼漬現象，明顯排泄管有漏水情形，
      此有該會95年8月14日及96年3月9日鑑定報告可稽。故上
      訴人主張被上訴人2樓浴廁之水管有施工，鑽孔破損地板
      因而導致兩造共用之牆壁及橫樑產生裂縫部分，尚無足採
      。(2)至於系爭346號與348號間之共同柱內之排泄管雖有漏
      水情形，而被上訴人於勘驗時亦承認仍有使用共同壁內之
      排泄管，惟本件經鑑定後，被上訴人已重新從三樓至一樓
      以明管設置新之排泄管等情，有被上訴人提出之照片為證
      ，且為上訴人所不爭執，足見系爭共同柱內因排泄管漏水
      之原因亦已排除。(3)又被上訴人抗辯已在其二樓至一樓以
      明管方式設置水管，而一樓共同柱部分已修畢等情，亦據
      被上訴人提出照片為證，且經證人丁○○到庭證稱屬實，
      復為上訴人所不爭執，則上訴人自無權再向被上訴人請求
      在其二樓至一樓以明管方式設置水管及修復一樓共同柱部
      分。(4)上訴人嗣又主張被上訴人仍使其三樓廁所，因被上
      訴人並未在其房屋之三樓至二樓設置排水明管，且被上訴
      人雖將一樓之共同柱修好，但因其二樓浴廁牆壁下與直樑
      間之裂縫仍沒有修好，故導致其屋內仍然漏水等情，為被
      上訴人所否認，辯稱被上訴人屋內並無漏水情形，且否認
      上訴人屋內現仍有漏水情形。查此部分另經本院再次囑託
      台灣省建築師公會鑑定結果，其96年10月24日鑑定結果覆
      稱: 「... 上訴人乃自行至屋頂排水口大量灌水，約15
      分鐘後，標的物348號 (即被上訴人)三樓廁所地板排水孔
      開始冒水，一、二樓共同牆壁不斷滲水；標的物346號一
      樓共同牆壁也不斷滲水，.... 研判原共用之排水管雖停
      止使用可能未封閉或封閉不完全，....348 號建物三樓廁
      所經放水測試排水順暢並無阻塞，346號建物之共同柱及
      共同壁並無明顯漏水現象。348號建物二樓浴室經放水測
      試，排水順暢無阻塞，346號建物之共同柱及共同壁並無
      明顯漏水現象。共同牆壁滲水磚牆有濕漬現象，係由於屋
      頂大量排水則排水管排洩不及倒灌至原封閉不全之排水管
      出口而滲出」。足見上訴人之346號建物確實仍會漏水，
      惟其之所以會漏水，係因屋頂大量排水時，共同壁內之排
      水管排洩不及倒灌至原封閉不全之排水管出口而滲出，與
      被上訴人使用其二樓浴廁及三樓廁所無涉，故上訴人主張
      因被上訴人二樓浴廁之牆壁下與直樑間之裂縫仍沒有修好
      及三樓至二樓未設置排水明管，被上訴人仍使用3樓廁所
      ，導致其屋內及一樓共同柱仍漏水云云，亦屬無據。(5)又
      查，造成上訴人屋內滲水之屋頂排水孔及排泄孔在兩造共
      同壁之界限上，此為一開始興建時即存在，目前並未封閉
      等情，有上訴人提出之照片二張為證，且為被上訴人所不
      爭執。故上開共同壁內之排水管及排泄管既原為兩造共同
      使用，依上開96年10月24日鑑定報告，目前造成上訴人屋
      內漏水之原因既係屋頂大量排水時，共同壁內之排水管排
      洩不及倒灌至原封閉不全之排水管出口而滲出，另依96年
      3 月9日之鑑定報告，兩造共同使用之共同柱經敲除後，
      排泄管周圍混凝土有濕漬現象，明顯排泄管有滲水之情形
      ，雖被上訴人於訴訟中已重新以明管施設3樓至1樓之排泄
      管，而未再使用共同壁內之排泄管，然共同壁內之排泄管
      因屋頂大量排水時，仍會造成滲水之情形，仍有封閉之必
      要，故此部分已妨礙上訴人之所有權，則兩造自有共同封
      閉兩造原共同使用之排水管及排泄管，並停止繼續使用，
      始能防止上訴人屋內繼續漏水。從而上訴人即原告第二審
      依民法第767條規定，起訴請求被上訴人即被告應協同原
      告封閉被告所有坐落彰化縣員林鎮○○段954-10號建物 (
      坐落彰化縣員林鎮○○段第706地號上)與原告共同使用牆
      壁內之排水管及排泄管，不得繼續使用，為有理由，應予
      准許，爰判決如主文第2項所示。至上訴人依民法第767條
      規定，請求被上訴人應修補兩造共同使用之共同柱結構 (
      即系爭348號建物二樓浴廁牆壁下與直樑間之裂縫及一樓
      共同柱部分)，因上訴人無法舉證被上訴人使用其3樓廁所
      及2樓浴廁時會使上訴人屋內及1樓共同柱漏水，故上訴人
      此部分請求，則屬無據，應予駁回。
  二、上訴人主張其曾聲請彰化縣員林鎮調解委員會調解，雙方
      約定應各於所有之建物及土地內，以明管方式設排水管路
      ，被上訴人則否認有與上訴人達成協議。查依上訴人提出
      之彰化縣員林鎮調解委員會調解筆錄內容僅約略記載因被
      上訴人未到場無法調解，兩造意見不合，惟該會要求兩造
      均應設施排泄管 (以明管裝設)雙方同意等語，兩造並未
      在該調解筆錄上簽名，且該調解筆錄係記載兩造同意設施
      「排泄管」，並未註明兩造同意以明管方式設置「排水管
      」，則上訴人依民法第153條規定主張兩造合意設置明管
      排水管之契約已成立，請求被上訴人履行協議即被上訴人
      應於其建物以明管方式設置排水管，依法亦屬無據，應予
      駁回。上訴人另依債務不履行之規定，請求被上訴人如無
      法以明管方式設置排水管，應賠償12萬元予上訴人，及自
      起訴狀繕本送達翌日起至清償日止，按年息百分之5計算
      之利息。惟查，上訴人既未能證明兩造有達成被上訴人應
      設置排水明管之協議，自無所謂被上訴人債務不履行之問
      題，則上訴人依債務不履行之規定，請求被上訴人給付上
      訴人12萬元，及自起訴狀繕本送達翌日起至清償日止，按
      年息百分之5計算之利息，依法亦屬無據，亦併予駁回。
      是則原審駁回上訴人於原審之請求，理由雖有不同，惟其
      結果並無二致。上訴意旨指摘原判決不當，求予廢棄改判
      ，為無理由，應予駁回其上訴。
  三、本件事證已臻明確，兩造所為之其他主張、陳述並所提之
      證據核與判決結果並無影響，毋庸一一論述。又本件上訴
      部分雖為被上訴人為勝訴，惟上訴人之行為，按當時之訴
      訟程度為伸張或防衛權利所必要，故第二審之訴訟費用仍
      應由被上訴人負擔二分之一，附此敘明。
捌、據上論結，本件上訴為無理由，追加之訴部分有理由，依民
    事訴訟法第436條之1第3項、第449條第1項、第81條第2款、
    第78條，判決如主文。
中　　華　　民　　國　　96　　年　　12　　月　　31　　日
                民事第二庭    　審判長法　官　康弼周
                                      法  官　陳連發
                                      法  官　詹秀錦
以上正本係照原本作成。
不得上訴。
中　　華　　民　　國　　96　　年　　12　　月　　31　　日
                      　　　    書記官　陳秀香
